臺灣高等法院臺南分院民事判決
                                    109年度上易字第228號
上  訴  人  台新國際商業銀行股份有限公司
法定代理人  尚瑞強  
訴訟代理人  蘇炳璁  
            謝智翔  
被上訴  人  陳萬富  
0000000     賴寶華  
兼  共  同
訴訟代理人  賴建福  
上列當事人間請求代位分割遺產事件，上訴人對於中華民國109
年5月20日臺灣嘉義地方法院109年度訴字第17號第一審判決提起
上訴，並為訴之追加，本院於109年9月30日言詞辯論終結，判決
如下：
    主  文
原判決（除確定部分外）廢棄。
被繼承人賴余千榮所遺如附表1所示之遺產應按被上訴人及訴外
人賴素芬應有部分各1/4之比例分割為分別共有。
第一審（除確定部分外）、第二審（含追加之訴）訴訟費用由被
上訴人依附表2所示之應繼分比例負擔，餘由上訴人負擔。
    事實及理由
壹、程序方面：
    按於第二審為訴之變更或追加，非經他造同意，不得為之，
    民事訴訟法第446條第1項前段定有明文。次按法院就遺產定
    分割方法，本有自由裁量之權，不受當事人聲明或主張之拘
    束。本件上訴人在原審聲明第2項原為：「請求將被繼承人
    賴余千榮（下稱賴余千榮）所遺如原判決附表（即附表1編
    號1）所示之不動產（下稱系爭不動產）准予變賣，所得價
    金按應有繼承比例分配」。嗣於本院審理中，更正上開聲明
    為：「賴余千榮所遺如附表1所示之遺產（下稱系爭遺產）
    應分割為被上訴人及訴外人即債務人賴素芬（下稱賴素芬）
    應有部分各1/4分別共有」（見本院卷第190頁）。其於本院
    請求追加如附表1編號2所示之存款（下稱系爭存款）併予分
    割，為被上訴人所同意（見本院卷第190頁），合於上開規
    定，應予准許。又其變更分割方法為按應有部分各1/4之比
    例分割為分別共有，依上開說明，不生訴之變更問題，併此
    敘明。
貳、實體方面：
一、上訴人主張：賴素芬於91年間向上訴人申請現金卡使用，其
    後未依約如期繳款，至108年9月19日止，尚對上訴人積欠新
    臺幣(下同)518,874元及其所生利息。上訴人就上開債權業
    已取得臺灣嘉義地方法院107年度司促字第10005號支付命令
    （下稱系爭支付命令）確定在案。又賴余千榮於99年2月20
    日死亡，且遺有系爭遺產。被上訴人及賴素芬共4人為賴余
    千榮之全體繼承人，其應繼分如附表2所示各為1/4，雖已辦
    理繼承登記，惟全體繼承人迄未達成分割協議，該情形顯已
    妨害上訴人對賴素芬之財產為強制執行。爰依民法第242條
    、第1164條規定，代位賴素芬訴請分割遺產。原審為其敗訴
    之判決，尚有未洽，為此提起上訴。並聲明：㈠原判決廢棄
    。㈡賴余千榮所遺之系爭遺產應分割為被上訴人及賴素芬應
    有部分各1/4分別共有【上訴人原上訴聲明第1項請求准予上
    訴人就賴余千榮所遺之系爭不動產代為辦理繼承登記，嗣撤
    回該部分上訴聲明（見本院卷第131頁），就撤回上訴聲明
    部分，原判決已告確定，本院不再論述】。
二、被上訴人則辯以：對上訴人之請求無意見，同意上訴人主張
    之分割方法，就系爭遺產分割為分別共有各1/4等語。
三、本件經整理兩造不爭執事項，及依民事訴訟法第463條準用
    同法第270條之1第1項第3款規定整理並協議簡化兩造爭點如
    下：
  ㈠不爭執事項：
　⒈賴素芬於91年間向上訴人申請現金卡使用，其後未依約如期
    繳款，至108年9月19日日止，尚對上訴人積欠518,874元及
    其所生利息。上訴人就上開債權業已取得系爭支付命令確定
    在案。
  ⒉賴余千榮於99年2月20日死亡，遺有系爭遺產。被上訴人及賴
    素芬共4人為賴余千榮之全體繼承人，其應繼分如附表2所示
    各為1/4。
　㈡爭執事項：　
    上訴人依民法第242條、第1164條規定代位賴素芬請求就系 
     爭遺產應分割為被上訴人及賴素芬應有部分各1/4分別共  
    有，有無理由？
四、得心證之理由：　　
  ㈠兩造就賴素芬尚積欠上訴人債務未清償，上訴人已取得債權
    之執行名義，賴余千榮死亡後遺有系爭遺產，被上訴人及賴
    素芬共4人為賴余千榮之全體繼承人，其應繼分如附表2所示
    各為1/4等情均不爭執（見不爭執事項⒈至⒉）。且有上訴人
    提出系爭支付命令及確定證明書、系爭不動產之土地登記第
    1類謄本、戶籍謄本、繼承系統表、除戶謄本等(見原審卷第
    13-14、22、75-79頁，本院卷第135、137-153頁)為證。復
    經原審依職權查詢賴余千榮之遺產，有財政部南區國稅局嘉
    義縣分局108年10月25日南區國稅嘉縣營所字第1082247076
    號函及附件、嘉義縣水上地政事務所108年10月24日嘉上地
    登字第1080007513號函及附件、中埔鄉農會109年1月7日中
    信字第1090000057號函、中華郵政股份有限公司嘉義郵局10
    9年1月16日嘉營字第1091800031號函及附件(見原審卷第39-
    45、71、81-83頁)可稽。本院另依職權查詢賴余千榮之繼承
    人均無拋棄繼承之事件，有民事事件跨院資料查詢表(見本
    院卷第59-63頁）可稽，並經本院依職權調取系爭支付命令
    事件卷宗核閱無誤，堪信為真實。又賴余千榮之繼承人已就
    系爭不動產辦理繼承登記，且賴素芬無其他財產等情，有系
    爭不動產之土地登記第1類謄本及本院依職權調取之稅務電
    子閘門查詢(見本院卷第71-83、151-153頁）可稽，復為兩
    造所不爭執，亦堪信為真實。
  ㈡按債務人怠於行使權利時，債權人因保全債權，得以自己之
    名義，行使其權利；又繼承人有數人時，在分割遺產前，各
    繼承人對於遺產全部為公同共有；繼承人得隨時請求分割遺
    產，民法第242條前段、第1151條、第1164條前段分別定有
    明文。是繼承人欲終止其間之公同共有關係，惟有以分割遺
    產之方式為之。又按繼承人自繼承開始時，除本法另有規定
    外，承受被繼承人財產上之一切權利、義務，民法第1148條
    第1項前段亦有明定，故繼承人於繼承開始後，其對遺產之
    權利，性質上即為具有財產價值之權利，遺產分割請求權係
    在繼承之事實發生後，基於繼承權而發生，因繼承取得之財
    產，可供清償債務人之債務，且非專屬債務人本身之權利，
    應得由債權人依民法第242條規定代位行使之。本件賴素芬
    尚積欠上訴人上開款項迄未清償，且其名下並無其他財產，
    已如前述，足認賴素芬之責任財產，實不足以擔保其所有債
    務，已屬無資力，而賴素芬及被上訴人公同共有系爭遺產，
    並無不能分割之情事，亦無不分割之約定，賴素芬依法得隨
    時訴請分割遺產，然其怠於行使遺產分割請求權，致上訴人
    無法就賴素芬分得部分取償，故上訴人應有保全債權之必要
    。從而，上訴人依民法第242條規定代位賴素芬行使對於系
    爭遺產之分割請求權，洵屬有據。
  ㈢法院選擇遺產分割之方法，應具體斟酌公平原則、各繼承人
    之利害關係、遺產之性質及價格、利用價值、經濟效用、經
    濟原則及使用現狀、各繼承人之意願等相關因素，以為妥適
    之判決。又公同共有遺產分割自由之原則下，民法第1164條
    規定，繼承人得隨時請求分割遺產，該條所稱之「得隨時請
    求分割」，依同法第829條及第830條第1項規定觀之，自應
    解為包含請求終止公同共有關係在內，俾繼承人之公同共有
    關係歸於消滅而成為分別共有，始不致與同法第829條所定
    之旨趣相左，庶不失繼承人得隨時請求分割遺產之立法本旨
    。附表1編號1所示為不動產，編號2所示為對於中埔郵局之
    存款債權，本院斟酌其性質、經濟效益之維持及全體共有人
    之利益等，認由被上訴人及賴素芬按應有部分各1/4之比例
    分割為分別共有，應為適當。
五、綜上所述，上訴人依民法第242條、第1164條規定，代位賴
    素芬請求就賴余千榮所遺系爭遺產（即系爭不動產及追加請
    求之系爭存款），應按被上訴人及賴素芬應有部分各1/4之
    比例分割為分別共有，為有理由，應予准許。從而原審就上
    開應准許部分，為上訴人敗訴之判決，尚有未洽。上訴論旨
    指摘原判決此部分不當，求予廢棄改判，為有理由，追加之
    訴亦有理由，爰由本院廢棄改判如主文第2項所示。
六、本件事證已臻明確，兩造其餘之攻擊或防禦方法及所用之證
    據，經本院斟酌後，認為均不足以影響本判決之結果，爰不
    逐一論列，附此敘明。
七、據上論結，本件上訴及追加之訴均有理由，依民事訴訟法第
    463條、第450條、第80條之1，判決如主文。
中　　華　　民　　國　　109 　年　　10　　月　　21　　日
                  民事第二庭    審判長法  官  高榮宏

                                      法  官  林富郎

                                      法  官  黃瑪玲
上為正本係照原本作成。
不得上訴。
中　　華　　民　　國　　109 　年　　10　　月　　21　　日

                                      書記官  許雅華
　　　　　　　　　　　　　　　　　　　
附表1：
編號 種類 賴余千榮所遺之財產 所有權範圍  1 土地 嘉義縣○○鄉○○○段00000地號 1/1  2 存款 中埔郵局：71元  


附表2：
編號 繼承人 應繼分比例  1 陳萬富 1/4  2 賴寶華 1/4  3 賴建福 1/4  4 賴素芬 1/4